臺北高等行政法院判決　　　　　　　　　　　　　　　九十一年度訴字第八一三號
　　　　　　　　　　　　　　　.
　　原　　　告　統一安聯人壽保險股份有限公司
　　代　表　人　甲○○董事長.
　　訴訟代理人　丙○○
　　被　　　告　財政部台北市國稅局
　　代　表　人　張盛和（局長）
　　訴訟代理人　乙○○
右當事人間因營利事業所得稅事件，原告不服財政部中華民國九十年十二月二十八日
台財訴字第○九○○○六五一四六號訴願決定，提起行政訴訟，本院判決如左：
　　主  文
訴願決定及原處分均撤銷。
訴訟費用由被告負擔。
　　事  實
一、事實概要：原告民國八十四年度營利事業所得稅結算申報，原列報尚未抵繳之扣
    繳稅額新台幣（下同）八、九九九、０八八元，被告初查以其申報尚未抵繳之扣
    繳稅款中含有屬於前手利息所得五、八一三、五七四元之扣繳稅款五八一、三五
    七元，否准認列，並將之轉列為其購入債券之成本（出售公債損益於帳外調減）
    ，核定尚未抵繳之扣繳稅額為八、四一七、七三一元。原告不服，申經復查結果
    ，未獲變更，提起訴願，亦遭決定駁回，遂提起行政訴訟。
二、兩造聲明：
　(一)原告聲明：原處分及訴願決定均撤銷。
　(二)被告聲明：駁回原告之訴。
三、兩造之爭點：扣繳憑單之利息所得人，是否可將前手持有期間利息之扣繳稅額申
    報抵稅或退稅？
  (一)原告主張之理由：
    1.扣繳稅款係由扣繳義務人將本於一定私法關係應給付被扣繳人即原告之款項代
      扣並向政府繳納稅款（所得稅法第八十八條參照），其本質為原告之財產，故
      扣繳憑單得用以抵繳稅款之利益應屬於實際上受扣繳之原告，而非歸於政府或
      其他人。原告八十四年度營利事業所得稅結算申報之尚未抵繳之扣繳稅額，均
      有扣繳憑單為憑，被告否准抵繳部分稅款，顯非適法。
    2.債券交易實務係採「除息價格交易」（民法第二百九十五條第二項及財團法人
      中華民國證券櫃檯買賣中心「證券商營業處所買賣有價證券業務規則」第五十
      一條），原告向賣方（即前手）購入債券時，除依照議定利率計算成交價格外
      ，尚需加計以票面利率計算前次付息日至成交日止，賣方持有期間之利息內含
      於價金支付賣方，嗣債券本金及利息均隨同移轉，由原告取得向債券發行人（
      付息機關）請求付息之權利，故扣繳義務人（債券發行人）係就原告之財產權
      扣繳稅款，而非就原告前手之財產權扣繳稅款，被告雖認「前手持有期間之利
      息非屬原告所有」，惟卻就該利息一起對原告扣繳稅款，實相互矛盾。
    3.債券發行人係依財政部六十四年九月四日台財稅第三六四四○號函釋規定「應
      由付息機構以付息時之持票人為納稅義務人（記名式者為最後記名之人）就『
      全部利息』『一次』扣繳所得稅」，而非僅就原告持有債券期間之利息扣繳稅
      款，故縱有超額扣繳問題（扣繳稅額大於應納稅額），亦係財政部違法之規定
      使然，並非原告自願「代付」，原告自得依「公法上不當得利之法律關係」請
      求被告返還或抵繳。
    4.復查決定援引營利事業所得稅查核準則第九十條第三款為處分依據，經查該準
      則第九十條各款係就事業申報營利事業所得稅時，何項稅捐可列為費用為具體
      之規定，惟被告並未主張原「核定稅額」有誤，而係主張「原告取得之扣繳憑
      單不得列入尚未抵繳之扣繳稅額」，與法規立法意旨完全無關，已屬錯誤，且
      查核準則第九十條第三款係規範「扣繳義務人」不得申報費用之情形，而本件
      原告並非「扣繳義務人」，而係「被扣繳人（納稅義務人）」，其法律地位與
      查核準則第九十條第三款完全相反，被告如何能依法適用？
    5.被告以公債買賣中「前手債券利息扣繳稅款五八一、三五七元為前手所有」為
      處分理由，亦與所得稅法第九十九條規定相違背。蓋「納稅義務人於繳納暫繳
      稅款時，得憑扣繳憑單抵繳，如不足額，另以現金補足；如超過暫繳稅額款項
      時，其超過之數，留抵本年度結算稅額。」所得稅法第九十九條定有明文。又
      利息所得之扣繳，其性質「為所得稅之預繳性質，納稅義務人於辦理結算申報
      時，得依結算申報多退少補，予以結算」，絕非「扣繳稅額大於應納稅額，被
      扣繳人即不得享有憑扣繳憑單抵稅之利益」。
    6.按公法上之租稅扣抵權於「被扣繳人財產遭扣繳義務人代扣，並向稽徵機關繳
      納」時始發生，原告雖向前手買入「債券及利息請求權」，但此時「公法上之
      租稅扣抵權」尚未發生，另方面當債券發行人向原告支付利息並代扣稅款後，
      固發生公法上之租稅扣抵權，但此時無論公法上之權利或私法上之權利均未有
      任何移轉，被告認「公法上之租稅扣抵權，非得以私經濟交易而移轉」，於事
      實顯有誤認。
　(二)被告主張之理由：
    1.原告本期申報尚未抵繳之扣繳稅額八、九九九、０八八元，被告初查以其中債
      券利息扣繳稅款五八一、三五七元為前手所有，非屬原告所得之扣繳稅款，否
      准其抵減應納稅額，核定尚未抵繳之扣繳稅額為八、四一七、七三一元。原告
      不服，主張給付前手利息五、八一三、五七四元之扣繳稅款五八一、三五七元
      ，依法自應由原告抵繳稅款或退稅等情，資為爭議。
    2.揆之所得稅法第七條第四項、第八十九條第一項第二款、第七十一條、第一百
      條第一項前段等規定，有取得利息所得者，即為納稅義務人，應主動申報利息
      所得，如符合扣繳稅額抵繳應納稅款之規定者，即可抵繳稅款，不以是否取得
      扣繳憑單為要件。則所得稅法有關利息所得，得以扣繳稅額抵繳應納稅款者，
      係以依所得稅法規定，應申報或繳納利息所得稅之「納稅義務人」而言；換言
      之，得為扣繳稅額抵繳應納稅款之對象為應將利息所得申報、繳納所得稅，為
      承擔納稅義務者為限；反之，如未申報利息所得，而未繳納利息所得稅者，則
      無扣繳稅額抵繳應納稅款之適用。
    3.按六十四年五月三十一日公佈施行之「中央政府建設公債發行條例」第六條規
      定：「本公債分為甲、乙兩種。甲種公債利息所得，不免繳所得稅；乙種公債
      利息所得，免繳一部或全部所得稅，由財政部審酌發行時全部狀況擬訂，報行
      政院核定。」財政部鑑於過去發行乙種國庫券時，如在一年中有轉手多次者，
      依財政部（六二）台財稅第三八六一九號函釋，係由中央銀行將個別分段持有
      之資料移送財稅資料處理中心，憑以計算個人之所得予以課稅之情形，增加稽
      徵機關執行之困難，亦無法辦理扣繳。財政部為簡化稽徵作業及扣繳手續，遂
      於六十四年九月一日依上開條例發行甲種公債第一期債票十六億時，以六十四
      年函釋就中央政府建設公債甲種債票利息，改以付息時之債票持有人就全部利
      息一次扣繳所得稅，與所得稅法第八十八條、第八十九條、第九十二條規定不
      牴觸。
    4.債券之買賣若於兩付息日間為之，其買賣價格中實已包括兩部分，一為取得債
      券所支付之對價，另一為未屆付息日該債券法定利息請求權之讓與價金。惟由
      於買賣債券之交易所得停徵徵，「利息所得」與「證券交易所得」如未明確劃
      分，除將造成原持有人之法定利息收益，將誤為證券交易所得免稅外，並將增
      加債券利息兌領人之利息所得，造成課稅錯誤。財政部乃於七十五年七月十六
      以台財稅第七五四一四一六號函釋，闡明營利事業應按實際情形列報利息收入
      ，其債券賣出時超過購進價格及利息收入後之餘額為證券交易損益；並附帶說
      明個人因未設帳，應一律以兌領之利息併入其綜合所得稅課稅，符合所得稅法
      課稅公平之原則。因此，所謂債券「前手息」，乃為區分債券利息兌領人所持
      有債券期間申報所得之利息，及非持有（即其前手持有）期間，未申報所得之
      債券利息，而予分野界定之名詞。依上開函釋可知，前手息所得者如為營利事
      業者，應按其持有債券期間，計算利息所得課徵營利事業所得稅；惟前手息所
      得者如為個人，因前手個人既未設帳又無扣繳憑單歸課資料，其不列入綜合所
      得稅結算申報，稽徵機關亦未予核課其綜合所得稅；營利事業如係債券利息兌
      領人，僅按其持有債券期間，計算利息所得課徵營利事業所得稅，依前開所得
      稅法規定，亦僅就申報利息所得範圍內之扣繳稅額抵繳應納稅款，其未持有債
      券期間之其餘利息（即前手息），認非屬該營利事業之利息所得，毋庸申報，
      不課徵營利事業所得稅，因此而生之前手息扣繳稅款，自不在抵繳應納稅款之
      列，被告否准前手息扣繳稅款五八一、三五七元抵減原告應納稅額自無違誤。
　　理  由
一、原告八十四年度營利事業所得稅結算申報，原列報尚未抵繳之扣繳稅額八、九九
    九、０八八元，被告初查以其申報尚未抵繳之扣繳稅款中含有屬於前手利息所得
    五、八一三、五七四元之扣繳稅款五八一、三五七元，否准認列，並將之轉列為
    其購入債券之成本（出售公債損益於帳外調減），核定尚未抵繳之扣繳稅額為八
    、四一七、七三一元，原告不服，循序提起行政訴訟，起訴意旨如事實欄所載。
    經核原處分及訴願決定無非以系爭扣繳稅款五八一、三五七元屬前手利息收入之
    扣繳稅款，其本身既無該項所得，縱扣繳憑單以原告之名義開立，亦非扣繳稅款
    之實際納稅義務人，依實質課稅原則，自不得以之抵繳應納稅額或申請退稅云云
    ，為其論據。
二、惟按「憲法第十九條規定人民有依法律納稅之義務，固係指人民有依據法律所定
    之納稅主體、稅目、稅率、納稅方法及納稅期間等項而負納稅義務之意，然課人
    民以繳納租稅之法律，於適用時，該法律所定之事項若權利義務相關連者，本於
    法律適用之整體性及權利義務之平衡性，當不得任意割裂適用。」業經司法院釋
    字第三八五號解釋在案。又「納稅義務人有左列各類所得者，應由扣繳義務人於
    給付時，依規定之扣繳率或扣繳辦法，扣取稅款，並依第九十二條規定繳納之︰
    一、．．．二、機關、團體、事業或執行業務者所給付之薪資、利息、．．．。
    」為行為時所得稅法第八十八條所明定。故利息所得者，應由扣繳義務人於給付
    時，扣取稅款，並將所扣稅款向國庫繳納；又依同法第七十一條第一項前段、第
    九十九條及第一百條之規定，扣繳稅款於結算申報時當可用以抵繳應納稅額；此
    為義務與權利相互關連之規定，不容割裂適用。另財政部六十四年九月四日台財
    稅第三六四四○號函釋（下稱六十四年函釋）：「主旨：中央政府建設公債甲種
    債票之利息，應由付息機構於付息時，按照所得稅法第八十八條、第八十九條、
    第九十二條及各類所得扣繳率表等規定，扣繳利息所得稅款，並以付息時債票持
    有人為納稅義務人，向稽徵機關填報扣繳憑單，並依同法第九十四條規定，將扣
    繳憑單填送納稅義務人。說明：二、本債票無論曾否轉讓，均應由付息機構，以
    付息時之持票人為納稅義務人（記名式者為最後記名之人）就全部利息一次扣繳
    所得稅；並根據持票人之身分證明，依法填報扣繳憑單。納稅義務人為中華民國
    居住之個人或營利事業，應將該項利息所得，依法合併當年度所得申報所得稅。
    」本件原告為系爭債券付息時之持票人，因上開財政部六十四年函釋，遭強制課
    以系爭全部利息扣繳稅款之義務，既依法律之形式；而於結算申報時，被告竟主
    張原告雖被扣繳系爭稅款但非實際納稅義務人，否准扣繳稅款抵繳應納稅額之權
    利，反採經濟之事實。對於同一系爭所得，權利義務相關連之事項，而為不同認
    定，並均以不利於原告者為其準據，顯然割裂適用法律，揆諸前開司法院第三八
    五號解釋及說明，即有可議。
三、次按「涉及租稅事項之法律，其解釋應本於租稅法律主義之精神，依各該法律之
    立法目的，衡酌經濟上之意義及實質課稅之公平原則為之。」復經司法院釋字第
    四二○號解釋在案。上開解釋固然肯定實質課稅原則在稅法之適用，但亦闡明在
    適用上仍應嚴守租稅法律主義。又「納稅義務人應於每年二月二十日起至三月底
    止，填具結算申報書，向該管稽徵機關，申報其上一年度內構成綜合所得總額或
    營利事業收入總額之項目及數額，以及有關減免、扣除之事實，並應依其全年應
    納稅額減除暫繳稅額、尚未抵繳之扣繳稅額及可扣抵稅額，計算其應納之結算稅
    額，於申報前自行繳納。但短期票券利息所得之扣繳稅款及營利事業獲配股利總
    額或盈餘總額所含之可扣抵稅額，不得減除。」為行為時所得稅法第七十一條第
    一項所明定。故扣繳之稅款，除所得稅法第七十一條第一項但書所列舉或法律別
    有規定者外，可於結算申報時，抵繳應納稅額。是則本於租稅法律主義之精神，
    扣繳稅款既為公法上明定納稅義務人之租稅抵稅權，除法律別有規定外，自不得
    以實質課稅為由，否准納稅義務人抵繳應納稅額。本件原告為付息時之債票持有
    人，依財政部六十四年函謂：「．．．應由付息機構於付息時，按照所得稅法第
    八十八條、第八十九條、第九十二條．．．扣繳利息所得稅款，並以付息時債票
    持有人為『納稅義務人』」，既已肯認原告為所得稅法第八十八條之納稅義務人
    ，即非營利事業所得稅查核準則第九十條第三款所指「扣繳他人之所得稅款」者
    。況所得稅法又無除外規定，自應可用以抵繳應納稅款；乃被告以實質課稅為由
    ，否定原告為實際納稅義務人，進而否准其租稅抵稅權，顯然添加法律所無之限
    制，違反租稅法律主義，亦非適法。
四、綜上所述，原處分自有可議，訴願決定未予糾正，亦有疏漏。爰將原處分及訴願
    決定併予撤銷，由被告另為適法之處分。
五、據上論結，本件原告之訴為有理由，依行政訴訟法第九十八條第三項前段，判決
    如主文。
中　　華　　民　　國　　九十一　　　年　　　十　　　月　　  　二    　　日
                 臺 北 高 等 行 政 法 院   第 四 庭
                                審 判 長 法  官　鄭 忠 仁
                                         法  官　林 育 如
                                         法  官　楊 莉 莉
右為正本係照原本作成。
如不服本判決，應於送達後二十日內，向本院提出上訴狀並表明上訴理由，如於本判
決宣示後送達前提起上訴者，應於判決送達後二十日內補提上訴理由書（須按他造人
數附繕本）。
中　　華　　民　　國　　九十一　　　年　　　十　　　月　　  　二    　　日
            　　　　　　　　     　      書記官  黃 舜 民
